【裁判字號】    89,判,194
【裁判日期】    890121
【裁判案由】    平均地權條例
【裁判全文】
行  政  法  院  判  決                            八十九年度判字第一九四號
    再  審  原  告  丁 ○ ○.
                    辛 ○ ○.
                    子 ○ ○.
                    壬 ○ ○.
                    寅 ○ ○.
                    卯 ○ ○.
                    癸 ○ ○.
                    戊 ○ ○.
                    甲    ○
                    丙 ○ ○.
                    乙 ○ ○.
                    己○○○
                    吳林寶貴.
                    吳焰桐同.
                    吳桐男同.
                    吳文海同.
    兼右十六人共同訴訟代理人
                    庚○○（同右）住台灣省台北縣中和市○○路○段三十二巷一
                              .
    再  審  被  告  宜蘭縣政府
右當事人間因平均地權條例事件，再審原告對本院中華民國八十八年一月十五日八十
八年度判字第六七號判決提起再審之訴。本院判決如左︰
    主  文
再審之訴駁回。
    事  實
緣再審原告等人於民國八十六年八月二十日以其所有坐落宜蘭縣礁溪鄉龍潭湖風景特
定區區段徵收範圍內土地，八十五年公告現值調降影響其權益為由，向再審被告陳情
要求重新通盤評估調整公告現值，案經再審被告以八十六年九月二十六日府地劃字第
一○二五○一號函復否准。原告不服，循序提起一再訴願，遞遭決定駁回，提起行政
訴訟，經本院以八十八年度判字第六七號判決（下稱原判決）駁回。再審原告以原判
決有適用法規顯有錯誤及漏未斟酌重要證物之再審事由，對之提起再審之訴。茲摘
兩造訴辯意旨如次：
再審原告再審意旨及補充理由略謂︰一、再審原告所有坐落宜蘭縣礁溪鄉龍潭湖風景
特定區區段徵收範圍內（二九七、二九七－一地價區段）之土地，遭再審被告故意違
法將地價區段編號一七二、二三三公告現值較低且原非與其所有相毗鄰之土地，逕劃
為相毗鄰地，降低公告現值，致影響再審原告被徵收土地之價格甚鉅。原判決認宜蘭
地政事務所出具之八十六年十一月十一日八六宜地三字第一○五三二號函所附之地價
區段圖係屬正確云云，惟查上開圖，有地籍資料錯誤及297 、295 、126 地價區段線
不實，影響原判決至鉅，原判決逕依此謬誤之地價區段圖，遽為判決之基礎，其適用
法規顯有違誤，茲臚陳於后：(一)、沿用錯誤地籍資料：按大坡段17-25、17-26地號土
地，於七十七年四月二十六日已併入大坡段17-1地號土地，實際已無上開二筆地號。
大坡段17-30、17-31地號土地，於七十七年四月二十六日逕為分割自大坡段17-11 地
號土地，而前揭地價區段圖上，均留存上開已不存在之地號，未依首揭規定加以訂正
登錄，顯與現況不符，不足做為不利再審原告之證據。(二)、地價區段線任意變更：按
大坡段17-49 地號土地己於八十六年五月二十日逕為分割自大坡段17-28 地號土地，
八十六年公告土地現值每平方公尺二、四○○元，屬龍潭湖風景特定區區段徵收範圍
（297 地價區段），297 地價區段線是涗17-49 地號之地籍線劃設，迄今八十六年地
價區段圖上，卻未訂正登錄，故上開地價區段圖，顯有故意扭曲事實之處。(三)、編號
一七二地價區段○○○段地號十七－二八土地，其上之地價區段線詳細位置，再審被
告為掩飾其不法行徑，竟先後四次變更地價區段線，此有地價區段圖謄本可證。再從
大坡段地號一七－二八土地觀之，其係整筆之土地，其上並無地籍線，依地價調查估
計規則第二十一條規定，根本不能從中劃「地價區段線」。再審被告再故意將前揭編
號一七二及二三三地價區段土地列為與再審原告所有土地（二九七、二九七－一地價
區段）相毗鄰之目的，乃刻意將該原係一山頭之整筆土地（即大坡段地號十七－二八
），從土地中逕劃「地價區段線」，以使該相毗鄰土地（二九七、二九七－一地價區
段）之公告現值降低，影響再審原告之徵收補償費。(四)、編號一七二地價區段○○○
段地號十七－三○土地，面積十二平方公尺，八十六年公告現值為每平方公尺二千四
百元，然從地籍圖謄本觀之，其與地號十七－二八土地相連，依地價調查估計規則，
地價區段線亦應沿溝渠而劃，始符作業規定，且土地公告現值也應相同，然再審被告
竟為使徵收土地之平均地價降低，乃故意將「地價區段線從地號十七－三○土地劃入
，造成地號十七－三○土地之土地公告現值為二千四百元，遠較同相連地號十七－二
八土地為高之情形，由於地號十七－三○土地，面積小，影響小，故再審被告願將之
調高該土地之公告現值，使再審原告等所有土地（二九七、二九七－一地價區段）之
公告現值平均值降低之不法目的。二、本件再審原告所有龍潭湖風景特定區區段徵收
範圍內（二九七、二九七－一）之土地，分別係農地與建地，地價區段編號一七二之
土地，係環湖道路四十Ｍ內保護區與龍潭湖面及遊樂區，非如原判決所認僅係都市計
畫內遊樂區而已，八十六年公告現值每平方公尺六百元。地價區段編號二三三之土地
，係四城都市計畫保護區，八十六年公告現值每平方公尺五百元。二者無論從地形、
地勢、交通、位置以及在使用分區，編定使用地類別，使用管制，使用情形等，均顯
不相當。且依平均地權條例施行細則第六十三條第二項規定，其地價查估標準，應由
省（市）政府定之，再審被告無權擅作處分，故應不能將地價區段編號一七二、二三
三之土地，劃為相毗鄰土地之內，造成徵收土地之公告現值平均值降低之情況，再審
被告明知上情，竟違法擅作處分，顯與前揭規定不符。本件不僅再審被告本身無權決
定徵收土地之地價，且原審漏未斟酌上情即遽為判決，其認事用法顯有錯誤。三、依
平均地權條例第十條「．．．。在都市計畫區內之公共設施保留地，應按毗鄰非公共
設施保留地之平均公告土地現值．．．」。一七一地價區段號，應按毗鄰非公共設施
保留地117、230、295、126地價區段號之平均公告土地現值計算地價，然再審被告卻
按毗鄰非公共設施保留地117、295地價區段號之平均公告土地現值計算，故意在再審
原告聲請地價區段圖時將毗鄰非公共設施保留地之230、126地價區段號漏列，並任意
更改126 地價區段圖，其目的顯係為求壓低平均公告現值；再從卷附之台灣省都市計
劃特殊公共設施保留地地價查估標準圖例，龍潭湖風景特定區區段徵收範圍 297、29
7-1 地價區段，八十六年公告現值之計算，應依查估標準第三條、第五條及圖例一、
圖例五規定觀之，益證本件再審原告所有被徵收土地，應按毗鄰非公共設施保留地 2
95（六、二○○元）、117（三、四○○元）、230（三、一○○元）、133 （六○○
元）地價區段號之平均公告土地現值計算，始符上開圖例之規定。依上開圖例之規定
，本件被徵收之土地，依地價區段價之平均公告土地現值八十六年公告土地現值，29
7 地價區段應為每平方公尺三、三二五元，297-1 （地目建）地價區段應為每平方公
尺三、九七五元。原審判決漏未斟酌此重要之證據，遽為不利再審原告之判決，其判
決顯有違誤。四、依台灣省實施地價調查估計作業規定參、作業程序：一、訂正有關
圖籍及晒制地籍藍晒圖：（一）地籍藍晒底圖與正圖校對厘正：１土地分割、合併、
新登記、坍沒、界址調整及地目變更等，地政事務所應即訂正地籍正副圖及地籍藍晒
圖，並將地籍異動資料於次月十五日以前函送台灣省政府地政處土地測量局訂正地籍
藍晒底圖。２地籍正副圖、地籍藍晒底圖與土地登記簿三者應保持正確一致，如有不
符，應即查明訂正。（二）晒製地籍藍晒圖：按作業必需之地價分布圖、地價區段圖
、地價區段略圖等不同用途，分別晒製不同比例尺之地籍藍晒圖供用．．．。六繪製
地價區段圖：地價區段劃分完竣且地價區段勘查表經核定後，地政事務所應依左列規
定繪製地價區段圖二份，地價區段圖一份（供評議時說明用）：（一）用圖：１地價
區段圖：以五百分之一或六百分之一、一千分之一、一千二百分之一、三千分之一地
籍藍晒圖繪製為原則，如可以確定各宗土地所屬區段，亦得選定適當比例尺之地籍藍
晒圖予以繪製。２地價區段圖：其用圖比例尺由地政事務所自行斟酌實情繪製，每鄉
（鎮、市、區）以繪製一圖為原則，但都市土地與非都市土地應分別繪製，此有台灣
省實施地價調查估計作業規定可證。再審原告持有卷附八十六年十月十六日宜地價謄
字第一三四三○號之八十六年地價區段圖（1/3000）、八十六年十月十六日宜地價謄
字第一三四三三號之八十六年地價區段圖（1/1200）、八十六年十月二十三日宜地價
謄字第一三七八四號之八十六年地價區段圖（1/1200）、八十六年十一月三日八六府
地價謄字第一四一○五號八十六年地價區段圖（1/1200、1/3000各乙份），絕非再審
被告所言之地價區段略圖或抄本。而辦理公告現值作業有關宗地地價摘錄工作，亦得
選定適當比例之地價區段圖確定各宗土地地價，絕非如再審被告所言之必須地價區段
圖係1/1200者才能確定公告現值、地價區段圖（1/3000）僅係評議時供說明之用。五
、查宜蘭縣境內土地之八十六年公告地價、公告現值之訂定，係自八十五年三月一日
起至八十六年二月底止分別由宜蘭、羅東地政事務所進行買賣實例調查並予以篩檢，
以供區段劃分及估計區段地價，繪製地價區段圖並估計區段地價，並依照平均地權條
例第六十三條、地價調查估計規則、台灣省實施地價調查估計作業規定、及台灣省都
市計劃公共設施保留地地價查估圖例、台灣省都市計劃特殊公共設施保留地地價查估
圖例估計各區段地價擬評現值等規定訂定。並於八十六年五月三日下午二時，提報宜
蘭縣地價評議委員會評定，據以編製土地現值表於八十六年七月一日公告。再審被告
復於八十六年五月六日以八六府地價字第五一二四八號函台灣省政府地政處備查，台
灣省政府地政處於八十六年五月十三日以八六地二字第二六七二○號函知再審被告，
同意備查在案。大坡段17-49 地號土地，係自台灣省政府地政處同意備查後始逕為分
割，其八十六年地價區段圖、公告地價、公告現值，應與地號17-28 土地相同，隸屬
八十六年一七二地價區段編號公告土地現值每平方公尺六○○元。然再審被告竟將八
十六年公告土地現值，逕列為每平方公尺二、四○○元，益證再審被告顯係錯引法令
規定，誤載公告土地現值，故意不釐正八十六年地價區段圖、地號、地籍線。六、第
查，大坡段17-28 地號土地八十六年公告土地現值每平方公尺六○○元，然再審原告
六次申請大坡段17-28 地號土地之八十六年公告現值，卻有三種不同之版本：(一)八十
六年十月二十三日字第一三七八三號地價說明書載明八十六年土地公告現值每平方公
尺五○○元。(二)八十六年十月二十四日字第一三八一八號地價說明書載明八十六年土
地公告現值每平方公尺六○○元。(三)八十六年十月下旬，經宜蘭縣議會第十三屆第八
次大會第九次會議，對宜蘭縣政府地政科工作質詢，糾正大坡段17-28 地號土地八十
六年公告土地現值。(四)八十六年十月三十日八六宜地三字第一○二九五號宜蘭地政事
務所函丁○○，謂：惟本所八十六年十月二十三日字第一三七八三號地價證明書誤載
為每平方公尺五○○元，該證明書應予作廢，並謹此致歉，茲檢送更正後地價證明書
二份。（八十六年十月二十九日字第一四○四九號地價證明書載明八十六年土地公告
現值每平方公尺六○○元）。(五)八十六年十月二十八日字第一三九六六號地價證明書
載明八十六年土地公告現值每平方公尺六○○元。(六)八十七年七月一日字第七三四六
號地價證明書載明八十六年土地公告現值每平方公尺六○○元。(七)八十八年三月十七
日字第○○二八二三號地價證明書，載明八十六年土地公告現值每平方公尺一、二○
○元。(八)八十八年三月十九日字第○○二九○九號地價證明書載明八十六年土地公告
現值每平方公尺一、二○○元。七、末查，依台灣省實施地價調查估計作業規定，地
價區段劃分時，承辦員務必親自至實地勘查其實際情況，劃分區段應以土地利用價值
及明顯地形、地物為主，土地界址為輔，將地價相近，地段相連，情況相同或相近之
土地劃為同一地價區段，然再審被告，竟不擇手段故違前開台灣省實施地價調查估計
作業規定，變造地價區段圖、土地公告現值、土地使用分區證明書，藉以降低再審原
告等所有土地（二九七、二九七－一地價區段）八十六年土地公告現值，侵害再審原
告之權益。八、綜上理由，本案鈞院原判決，顯有諸多違誤之處，敬祈鈞院明鑒，賜
判決廢棄原判決，撤銷一再訴願決定及原處分等語。
再審被告答辯意旨略謂︰一、按地價調查估計規則第二十一條規定：辦理公告現值作
業，應由承辦員攜帶地籍藍圖、地價分布圖及地價區段勘查表實地勘查，斟酌地價之
差異、當地土地使用管制．．．於地籍藍圖上，將地價相近、地段相連、情況相同或
相近之土地劃為同一區段。由此可知，地價區段圖僅在於區分了解當年地價區段範圍
劃分及地價分佈情形；至於各區段內宗地之公告現值，參酌平均地權條例第四十六條
規定「直轄市或縣（市）政府對於轄區內之土地，應經常調查其地價動態，繪製地價
區段圖，並估計區段地價後提經地價評議委員會評定，據以編製土地現值表於每年七
月一日公告，．．．；並作為主管機關補償徵收土地地價之依據。」應以依法編製並
公告之土地現值表為準。因此，礁溪鄉○○段一七－二五、－二六號土地，雖於七十
七年四月二十六日合併入同段一七－一地號；同段一七－一一地號同日逕為分割新增
一七－三○、－三一號等二筆，因面積狹小，本縣宜蘭地政事務所疏於釐正地籍藍曬
圖，導致該所八十六年十一月十一日八六宜地三字第一○五三二號函送地價區段圖留
存或遺漏上揭地號，為不爭之事實。但考證自七十七年迄八十六年，礁溪鄉龍潭湖風
景特定區區段徵收範圍土地各年公告土地現值表並無該一七－二五、－二六兩筆地號
；而一七－三○、－三一號則有明確記載，足證八十六年公告現值並不因首揭地價區
段圖些微瑕疵，影響其正確性。二、又一七－四九地號為龍潭湖風景特定區○○道路
用地於八十六年五月二十日逕為分割自一七－二八地號，八十六年地價區段圖迄未訂
正一節。查臺灣省政府八十五年九月九日八五府地二字第一五四一四六號函頒「臺灣
省各縣市編製八十六年土地現值表作業進度表」規定，地價區段圖繪製時間為八十六
年三月二十五日至四月八日，該筆土地係於八十六年五月五日始依都市計畫樁位圖辦
理分割，已逾地價區段圖繪製時程，是未能及時釐正地籍藍圖亦為事實。該筆土地隸
屬二九七地價區段（範圍包括龍潭湖風景區水域南側環湖道路及公園用地），未分割
前地價區段線係依都市計畫圖套繪，八十六年公告現值每平方公尺為二、四○○元，
亦屬正確。三、查地價區段劃分時，應注意都市土地之使用分區及非都市土地使用編
定類別，並以土地利用價值及明顯地形、地物為主，土地界址為輔；面積較大之宗地
若利用價值有顯著差異時，宜劃為不同地價區段，不宜完全遷就土地界址，臺灣省地
價調查估計作業規定參、五２．訂有明文。該大坡段一七－二八地號為龍潭湖風景特
定區之保護區及公園用地，在未辦理地籍分割前，該所以其使用分區及利用價值有別
，是八十六年公告土地現值依其使用分區將其劃屬兩個地價區段（即跨第二九七、一
七二區段），並依跨越比例分算結果每平方公尺為一、二○○元，尚無錯誤情形。再
審原告指摘再審被告四次變更地價區段線，刻意將該筆土地劃為兩個地價區段，造成
一七二、二三三區段與再審原告所有土地之二九七區段毗鄰，平均計算後公告現值發
生降低情形，顯非事實。四、第查大坡段一七－三○地號雖與一七－二八地號相連，
但土地使用分區前者為公園用地；後者為公園用地及保護區，依地價調查估計規則第
二十一條規定將公園用地劃屬第二九七區段，保護區劃第一三三區段，故公告現值每
平方公尺前者為二、四○○元；後者按跨區段比例計算結果為一、二○○元，兩筆公
告現值不同亦屬當然。並無故意將上揭兩筆土地劃為不同區段情形。五、再審原告復
主張其所有土地為農地（隸屬二九七區段）與建地（隸屬第二九七－一區段）；一七
二區段係都市○○○○○道路四十米內保護區與龍潭湖面及遊樂區區為礁
溪鄉四城都市計畫保護區，兩者其地形、地勢、交通、位置與二九七區段顯不相當，
再審被告不能將一七二、二三三區段劃為相毗鄰，造成徵收土地之公告現值平均值降
低之情形；一七一區段則應以毗鄰非公共設施保留一一七、二三○、二九五、一二六
區段之公告現值平均計算；並依「臺灣省都市計畫特殊公共設施保留地地價查估標準
」第三條、第五條及圖例一、圖例五之規定平均計算公告現值方為合理云云。首查二
九七（二九七－一）區段為都市計畫內公共設施保留地區段○○○○道路用地），其
與一七二（一七二之一）、二三三（二三三之一）等區段相互毗鄰，三個區段使用情
形並無太大差異，且地形、地勢、交通、位置相當，即無適用上揭特殊公共設施保留
地地價查估標準及圖例之餘地。該二九七區段公告現值依平均地權條例第十條規定應
以毗鄰第一一七、一三三、一七二、二三○、二三三、二九五等非公共設施用地地價
區區地價分別為三、四○○元、六○○元、六○○元、三、一○○元、五○○
、六、二○○元）平均計算，結果為每平方公尺為二、四○○元；二九七之一區段，
則以毗鄰第一一七、一三三之一、一七二之一、二三○、二三三之一、二九五等非公
共設施用地地價區區地價分別為三、四○○元、二、二○○元、二、五○○元
、三、一○○元、二、二○○元、六、二○○元）平均計算，結果為每平方公尺為三
、二六六元，其地價區段之劃分及計算，洵無錯誤。何況上揭特殊公共設施保留地地
價查估標準第三條、第五條及圖例一、圖例五，僅適用於「帶狀特殊保留地」，而二
九七（二九七之一）區段為「非帶狀」保留地，依法自無適用之餘地。次查該一七一
區段屬公共設施（道路）用地區段，依平均地權條例施行細則第六十三條第四款規定
，帶狀保留地應以兩側非保留地之區段地價平均計算，其依毗鄰非保留地區段第一一
七區段（三、四○○元）及二九五區段（六、二○○元），平均計算結果為每平方公
尺為四、八○○元，亦符合「臺灣省都市計畫公共設施保留地價查估圖例八」規定，
尚無適用上揭特殊公共設施保留地地價查估標準第三條、第五條及圖例一、圖例五之
餘地。再審原告錯引法令規定，主張如何計算以提高其所有土地之公告現值，顯不足
採信。六、有關辦理公告現值作業地價區段圖之製作，依臺灣省地價調查估計作業規
定參、作業程序：一、(二)晒製地籍藍晒圖：按作業必需之地價分布圖、地價區段圖、
地價區段略圖等不同用途，分別晒製不同比例尺之地籍藍晒圖供用。審酌同規定參、
作業程序：六、繪製地價區段圖有關規定，地價區段「略」圖，僅供評議時說明之用
（比例尺較小），而編製公告現值表之宗地地價摘錄工作，應以可確定各宗土地所屬
之地價區段圖為之。則該所分別以現有地籍底圖曬製藍曬圖（最大１＼１２００及最
小１＼３０００）製作龍潭湖風景特定區區圖及略圖，除依規定按地價區段圖
摘錄宗地地價外，並對圖上面積較小或標示模糊不清之地號，詳加比對查證地籍正圖
後編製土地現值表，尚無不妥。再審原告自八十六年十月十六日起至同年十一月三日
止四次申請地價區段圖或略圖謄本，該所基於作業方便，依地價區段圖及略圖謄繪後
影印發給之，其區段界線如有疑義，應向該所查對申請更正。其據以指摘再審被告變
更地價區段線，故意降低公告現值，顯然誤解。七、綜觀以上所陳，本案再審原告所
有二九七（二九七之一）、一七一區段內土地，八十六年公告現值悉依平均地權條例
第十條等有關規定辦理，並於八十六年七月一日依法公告在案。而龍潭湖風景特定區
再審被告八十六年七月二十二日八六府地劃字第八六八○二號函公告實施區段徵收，
依法應以徵收當期（八十六年）公告現值另依本縣地價評議委員會八十六年第一次會
議決議通過加發四成補償，合計已趨近合理市價水準。又礁溪鄉○○段一七－二八、
－三○、－四九地號使用分區依序分別為保護區及公園用地、公園用地、計畫道路用
地，並非全部為保護區。再審原告先則以八十五年公告現值調降為由，陳情本府要求
重新通盤檢討調高公告現值，繼之提起訴願、再訴願、行政訴訟，悉遭駁回，遂而向
大院提起再審之訴，指摘再審被告所具之地價區段圖地號未經釐正，不足做為證據；
任意劃分或變更地價區段線，將一七二（一七二之一）、二三三（二三三之一）區段
劃為與二九七（二九七之一）區段相毗鄰，故意使其所有土地公告現值降低；或主張
二九七（二九七－一）、一七一區段應依臺灣省都市計畫特殊公共設施保留地地價查
估標準第三條、第五條及圖例一、圖例五之規定平均計算公告現值，非僅與事實不符
，且依法不合。謹請大院駁回再審之訴，以維法制等語。
    理  由
本件原判決之原告丑○○已於八十八年二月二日死亡，有卷附戶籍謄本可按。由其在
前訴訟程序之訴訟代理人庚○○於同月十日代理提起本件再審之訴，旋於八十八年三
月三日由其法定繼承人吳林寶貴、吳焰桐、吳桐男、庚○○、吳文海聲明承受訴訟，
並提出子孫系統表及相關戶籍謄本為證，揆諸現行行政訴訟法第三十三條準用民事訴
訟法第一百七十六條之規定，核無不合。是本件關於再審原告丑○○部分，應由其上
開法定繼承人承受訴訟，合先明。按行政訴訟當事人對本院之判決提起再審之訴，
必須具有行政訴訟法第二十八條所列各款情形之一者，始得為之。而該條第一款所謂
適用法規顯有錯誤者，係指原判決所適用之法規與該案應適用之現行法規相違背，或
與解釋、判例有所牴觸者而言，至於法律上見解之歧異，再審原告對之縱有爭執，要
難謂為適用法規錯誤，而據為再審之理由。又該條第十款所謂發見未經斟酌之重要證
物，係指該證物在前訴訟程序時業已存在，而為當事人不知其存在，或不能予以使用
，現始發現或得使用者而言，並以如經斟酌可受較有利益之裁判者為限。本件再審原
告主張原判決有行政訴訟法第二十八條第一款所謂適用法規顯有錯誤之再審事由部分
，經查原判決駁回再審原告之訴，其理由係謂：『按「本條例實施地區內之土地，政
府於依法徵收時，應按照徵收當期之公告土地現值，補償其地價。在都市計畫區內公
共設施保留地，應按毗鄰非公共設施保留地之平均公告土地現值補償其地價。．．．
」「直轄市或縣（市）主管機關辦理規定地價或重新規定地價之程序如左：一、分區
調查最近一年之土地買賣價格或收益價格。二、依據調查結果，劃分地價區區地價後，提交地價評議委員會評議。．．．」「各級主管機關依本條例規定施行
區段徵收時，應依本條例第十條規定補償其地價。」平均地權條例第十條、第十五條
、第五十四條定有明文。又「劃分地價區段時依左列規定辦理：一、由承辦員攜帶地
籍藍圖、地價分布圖及地價區段勘查表實地勘查，斟酌地價之差異、當地土地使用管
制、交通運輸、自然條件、土地改良、公共建設、特殊設施、工商活動、房屋建築現
況、土地利用現況、發展趨勢及其他影響地價因素，於地籍藍圖上，將地價相近、地
段相連、情況相同或相近之土地劃為同一區段。非建築用地中經依法允許局部集中建
築使用且其地價有顯著差異時，應就該建築使用之土地單獨劃分地價區段。二、前款
區段界線，應以使用分區或編定使用地類別、使用管制、使用情形或道路、溝渠等易
於辨識之自然界線為準。但情形特殊者，得以適當之地籍線為之。三、繁榮街道路線
價區段，應以裡地線為區段界線。四、一般路線價區段，應以適當範圍為區段界線。
五、地價區段界線以紅實線繪於地籍藍圖上，藍圖背面由承辦員簽名蓋章，並註明查
勘年期。前項第三款所稱之繁榮街道路線價區段，指具有顯著商業活動之繁榮地區，
依當地發展及地價高低情形劃設之地價區段。第四款所稱之一般路線價區段○○○○
街道以外已開闢之道路，鄰接該道路之土地，其地價顯著較高者，於適當範圍劃設之
地價區段。」亦為地價調查估計規則第二十一條所明定。另「（２）地價區段按其所
處位置、繁榮程度及地價高低情形，分別依左列規定處理之：繁榮街道路線價區段
：指具有顯著商業活動之繁榮地區，依當地發展及地價高低情形劃設之地價區段，其
劃分原則如左：ａ地價區段界線以距離臨街線十八公尺之裡地線為準。ｂ繁榮街道路
線價區段，原則上以每交叉道路口中心線為起訖，但繁榮程度有顯著不同時，可劃分
為兩個以上之區段○○○○街道路線價區段，由各鄉（鎮、市、區）主辦人員、課長
及主任實際情況擬定，經地政科（局）複勘後決定。ｄ繁榮街道路線價區段，如其
中一部分繁榮程度有明顯變動者，應衡酌實際情況，調整原劃分之區段○○○○路線
價區段○○○○街道以外已開闢之道路，鄰接該道路之土地，其地價顯著較高者，於
適當範圍劃設之地價區段，其適當範圍應參考各該地區土地使用分區類別及一般之宗
地深度予以斟酌劃設，原則上以臨道路第一筆土地為準，但該筆土地深度過深或過淺
時，可將該筆土地劃屬兩個區段，或再增加後面一筆。一般區段○○○○街道路線
價區段○○○路線價區段以外之一般地區，依劃分地價區段原則所劃設之地價區段。
（３）地價區段界線，應以使用分區或編定使用地類別、使用管制、使用情形或道路
、溝渠等易以辨識之自然界線為準。但情形特殊者，得以適當之地籍線為之。」此觀
台灣省實施地價調查估計作業規定參之五即明。本件原告（即再審原告，下同）以其
所有坐落宜蘭縣礁溪鄉龍潭湖風景特定區區段徵收範圍內土地，八十五年公告現值調
降影響其權益為由，向被告（即再審被告，下同）陳情要求重新通盤評估調整公告現
值，經被告以八十六年九月二十六日府地劃字第一○二五○一號函否准。查依龍潭湖
風景特定區八十六年地價區段圖所載，系爭二九七地價區段被告依平均地權條例第十
條規定以毗鄰非公共設施保留地之第一一七、一三三、一七二、二三○、二三三、二
九五等地價區區地價每平方公尺分別為三、四○○元、六○○元、六○○元、
三、一○○元、五○○元、六、二○○元）之區段地價平均計算為每平方公尺二、四
○○元；而同段建地目土地隸屬第二九七－一地價區段，以毗鄰非公共設施保留地之
第一一七、一三三－一、一七二－一、二三○、二三三－一、二九五等地價區段○區
段地價每平方公尺分別為三、四○○元、二、二○○元、二、五○○元、三、一○○
元、二、二○○元、六、二○○元）之區段地價平均計算為每平方公尺三、二六六元
，揆諸首揭規定，並無違誤。原告不服，循序提起行政爭訟，主張其所有土地八十六
年公告現值，隸屬礁溪鄉區（建地為二九七－一區段），未與一七二區段
（屬該都市計畫內遊樂區）、二三三區段（屬礁溪鄉四城都市計畫保護區）相毗鄰，
以其地形、地勢、交通、位置與二九七區段顯不相當，被告不能將一七二、二三三區
段劃為相毗鄰，造成徵收土地之公告現值平均值降低之情況云云。但查該三個區段相
互毗鄰，有宜蘭地政事務所八十六年十一月十一日八六宜地三字第一○五三二號函所
附地價區段圖可稽，且地形、地勢、交通、位置相當，即無適用「臺灣省都市計畫特
殊公共設施保留地地價查估標準圖例」之餘地。又都市計畫內公共設施保留地之公告
土地現值依同條例第十條規定，應按毗鄰非公共設施保留地之平均公告土地現值計算
，為法律所明定。系爭二九七、二九七－一區段（使用分區為礁溪鄉龍潭湖風景特定
區○道路、公園用地）為都市計畫內之公共設施保留地，其公告土地現值二九七區段
應以毗鄰第一一七、一三三、一七二、二三○、二三三、二九五等非公共設施用地地
價區段平均計算，結果每平方公尺為二、四○○元；而二九七之一區段，應以毗鄰第
一一七、一三三之一、一七二之一、二三○、二三三之一、二九五等非公共設施用地
地價區段平均計算，結果每平方公尺為三、二六六元，本件地價區段之劃分及計算，
洵無不合。再查有關辦理公告現值作業地價區段圖之製作，依臺灣省實施地價調查估
計作業規定參、作業程序一、(二)晒製地籍藍晒圖：按作業必需之地價分布圖、地價區
段圖、地價區段略圖等不同用途，分別晒製不同比例尺之地籍藍晒圖供用。而辦理公
告現值作業有關宗地地價摘錄工作，應以可確定各宗土地所屬之地價區段圖（１／１
２００）為之。原告持有之地價區段略圖依同規定參、作業程序六、繪製地價區段圖
，僅係評議時供說明之用（１／３０００），是其區段界線苟有錯誤，亦應向被告所
轄宜蘭地政事務所申請更正，其據以指摘被告變更地價區段線，故意降低公告現值云
云，顯非足採。末查本案土地八十六年公告現值，係依平均地權條例第十條等有關規
定辦理，復經被告地價評議委員會八十六年第一次會議審議通過，報奉臺灣省政府地
政處八十六年五月十三日地二字第二六七二○號函備查，並依法於同年七月一日公告
。原告所處二九七、二九七－一區段土地，徵收時以徵收當期公告現值，另依被告地
價評議委員會八十六年第一次決議通過加發四成補償，並無違誤。原告以其八十五年
公告現值降低，要求重新通盤檢討調高公告現值，殊屬無據。從而原處分及一再訴願
決定，均無不合。原告起訴論旨，難謂為有理由，應予駁回。』等情為理由，經核與
本案應適用之現行法規並不相違背，亦與解釋、判例並無牴觸之情形存在，尚難認為
有適用法規顯有錯誤之再審事由。至於本件宜蘭地政事務所以八十六年十一月十一日
八六宜地三字第一○五三二號函送之地價區段圖，縱有將已於七十七年四月二十六日
合併入礁溪鄉○○段一七－一地號之原同段一七－二五、一七－二六地號及自同段一
七－一一地號逕為分割新增之一七－三○、一七－三一地號遺漏，惟自七十七年迄八
十六年，礁溪鄉龍潭湖風景特定區區段徵收範圍土地各年公告土地現值表並無該一七
－二五、一七－二六地號；而一七－三○、一七－三一地號則有明確之記載，是該八
十六年公告現值並不因上揭地價區段圖有上述瑕疵，而影響其正確性；又地價區段圖
繪製時間依「台灣省各縣市編製八十六年土地現值表作業進度表」規定為八十六年三
月二十五日至四月八日，而一七－四九地號係於八十六年五月二十日逕為分割自一七
－二八地號，已逾地價區段圖繪製時程，該筆土地隸屬二九七地價區段，其八十六年
公告現值每平方公尺為二、四○○元，亦屬正確，對再審原告亦不生影響。況查此乃
屬事實認定問題，縱有錯誤，亦非適用法規顯有錯誤之再審事由。另再再審原告主張
原判決漏未斟酌重要證物部分，再審原告並未舉出原判決漏未斟酌何種證物，徒以依
其主張之事實，其所有之系爭二九七、二九七－一區段土地，分別係農地與建地，地
價區段編號一七二之土地，係環湖道路四十Ｍ內保護區與龍潭湖面及遊樂區○地○區
段編號二三三之土地，係四城都市計劃保護區，二者無論從地形、地勢、交通、位置
以及在使用分區，編定使用地類別，使用管制、使用情形等，均顯不相當，故不能將
地價區段編號一七二、二三三之土地，劃為相毗鄰土地之內，造成徵收土地公告現值
平均降低之情況；又該二九七、二九七－一地價區段，八十六年公告現值之計算，應
依查估標準第三條、第五條及圖例一、圖例五規定觀之，益證本件再審原告所有被徵
收土地，應按毗鄰非公共設施保留地二九五、一一七、二三○、一三三地價區段號之
平均公告土地現值計算，始符上開圖例之規定，原判決漏未斟酌上情及此重要之證據
，遽為不利再審原告之判決，顯有違誤云云。然查依再審原告所述，係再審被告及其
所屬宜蘭地政事務所依法令規章，制作地籍藍晒圖及地價區段圖暨評定區段地價是否
妥適問題。關於本件地價區段之劃分及計算暨系爭土地八十六年公告現值之評定，原
判決已予論明並無違誤，至地價區段界線若有錯誤或遺漏，再審原告亦應向再審被告
所屬宜蘭地政事務所申請更正，其據以指摘再審被告變更地價區段線，故意降低公告
現值云云，尚非有據。況查法令規章，並非行政訴訟法第二十八條第十款所謂之證物
，再審原告主張原判決漏未斟酌重要之證據（指法令規章）云云，亦無可取；自難認
其有法定再審事由。綜上所述，本件再審之訴為無理由，應予駁回。
據上論結，本件再審之訴為無理由，爰依行政訴訟法第三十三條、民事訴訟法第五百
零二條第二項，判決如主文。
中    華    民    國     八十九      年      一      月     二十一      日
                    行 政 法 院 第 五 庭
                                審 判 長 評  事      廖  政  雄
                                         評  事      趙  永  康
                                         評  事      沈  水  元
                                         評  事      林  清  祥
                                         評  事      姜  仁  脩
右  正  本  證  明  與  原  本  無  異
                                         法院書記官  陳  佩  玲
中    華    民    國     八十九      年      一      月     二十五      日


司法院資訊處製作；財團法人民間司法改革基金會備份。
